【裁判字號】    92,台上,2335
【裁判日期】    921030
【裁判案由】    債務人異議之訴
【裁判全文】
最高法院民事判決                              九十二年度台上字第二三三五號
    上  訴  人  乙○○
    訴訟代理人  林再輝律師
    被 上訴 人  甲○○
右當事人間因債務人異議之訴事件，上訴人對於中華民國九十一年三月十二日台灣高
等法院台南分院第二審判決（九十年度上字第一一一號），提起上訴，本院判決如左
：
    主  文
上訴駁回。
第三審訴訟費用由上訴人負擔。
    理  由
本件上訴人主張：兩造於民國八十九年十二月十二日就台灣雲林地方法院（下稱雲林
地院）八十九年度訴字第四五三號履行契約事件，成立訴訟上和解，伊願給付新台幣
（下同）二百二十五萬元，其中二百萬元於被上訴人塗銷坐落雲林縣斗南鎮○○段七
七五號土地及其上建號十一號建物（下稱系爭房地）之抵押權後給付之，其餘二十五
萬元於九十一年六月十日前給付。嗣兩造復於八十九年十二月二十日就同一事件在代
書處簽立和解書（下稱系爭和解契約書），內容為伊於被上訴人塗銷系爭房地抵押權
完畢時，應給付被上訴人二百萬元，伊並同時先行給付被上訴人二十萬元定金。故前
開訴訟上和解，已因其後系爭和解契約書之訂立而合意解除。乃被上訴人猶以該訴訟
上成立之和解筆錄為執行名義，聲請對伊強制執行，自有未合。爰提起債務人異議之
訴，求為確認兩造於八十九年十二月十二日在雲林地院八十九年度訴字第四五三號事
件之和解關係不存在；該院九十年度執字第三三六號強制執行程序應予撤銷之判決。
被上訴人則以：上訴人提出之八十九年十二月二十日系爭和解契約書，係雙方同意解
除經被上訴人撕毀後，上訴人再撿拾重新黏貼製作者，兩造實未達成和解書內容所示
之合意。況該和解書僅係雲林地院和解書之補充，伊又係被詐欺始另為和解，且伊亦
未取得上訴人交付之二十萬元，該和解即應撤銷而屬無效等語，資為抗辯。
原審以：上訴人主張兩造於八十九年十二月十二日在雲林地院成立訴訟上和解，再於
八十九年十二月二十日簽訂系爭和解契約書等事實，有雲林地院八十九年度訴字第四
五三號和解筆錄、系爭和解契約書為證，而系爭和解契約書為真正，亦經證人劉春山
代書結證屬實。被上訴人辯稱：系爭和解書經雙方同意解除，由其撕毀後，上訴人再
予撿拾重新黏貼製作，兩造實未達成和解書內容所示之合意云云，固無足取。惟按因
被詐欺而為意思表示者，依民法第九十二條及第九十三條之規定，表意人於發現詐欺
一年內，得撤銷其意思表示，此項撤銷權，只須當事人以意思表示為之，並不須任何
方式。因兩造間就雙方之債權債務關係迭有爭執，上訴人於八十九年五月一日簽訂契
約書，原同意給付被上訴人五百萬元，嗣於八十九年十二月十二日成立前述訴訟上和
解，減縮為二百二十五萬元，再於八十九年十二月二十日訂立系爭和解契約書，降為
二百萬元。而依系爭和解契約書所載，上訴人原應先給付二十萬元定金，但就證人劉
春山、紀金珠之證言觀之，無法證明上訴人有將二十萬元交予被上訴人，及被上訴人
確已收受該二十萬元。不能以上訴人有至銀行提領二十萬元，即謂被上訴人已收受該
二十萬元。應認被上訴人辯稱：當天係上訴人拿銀行存摺、取款條要其一起前往銀行
提款，待領得二十萬元後，因二人計算扣除利息之高低有所不同而起衝突，被上訴人
遂將系爭和解契約書撕毀，其未收受任何款項，詎上訴人竟欲使被上訴人陷於錯誤，
故意告以可優先給付尾款二十五萬元不實之事，令被上訴人因錯誤而為意思表示，另
於劉春山代書處成立系爭和解契約書，上訴人又拒絕給付，並要求以該和解契約書之
內容取代原於法院成立之和解等語為真實。是被上訴人依民法第九十二條規定，於九
十年十月三十日以書狀撤銷所為系爭和解契約書之意思表示，既未逾一年之除斥期間
，系爭和解契約即因被上訴人行使撤銷權，而溯及失其效力。於該和解契約撤銷後，
被上訴人以原於八十九年十二月十二日成立訴訟上和解之和解筆錄為執行名義，聲請
強制執行之金額為二百萬元，並未逾越訴訟上和解所約定之金額，且該訴訟上和解，
除有無效或得撤銷之原因，經宣告為無效或撤銷者外，亦不因當事人事後另於訴訟外
訂立和解契約而無效。執行法院（雲林地院）依此有執行名義之和解筆錄所為之強制
執行程序，自屬依法有據。上訴人主張兩造於八十九年十二月十二日所為訴訟上和解
已為八十九年十二月二十日系爭和解契約書之效力所取代，請求確認八十九年十二月
十二日之和解關係不存在及撤銷雲林地院九十年度執字第三三六號事件之強制執行程
序均不足採。為原審心證之所由得，乃維持第一審所為上訴人敗訴之判決，駁回其上
訴。查兩造所訂系爭和解契約書約明：「雙方於雲林地院八十九年度訴字第四五三號
履行契約事件達成和解，但雙方同意以後開條件為準。……(二)乙○○（上訴人）……
應給付甲○○（被上訴人）二百萬元……」等內容，顯見兩造間係以原有明確之法律
關係（和解筆錄）為基礎而成立和解，僅其和解之金額較和解筆錄原載之二百二十五
萬元略為減縮而已，並非以他種法律關係替代原有之法律關係，該系爭和解契約書自
衹有「認定」之效力，不得謂雙方因此「創設」新的法律關係，即不生原有「和解筆
錄」所成立和解關係不存在之問題。且被上訴人以原有和解筆錄為執行名義聲請強制
執行之金額又未逾系爭和解契約書所約定之金額，上訴人亦無從提起債務人異議之訴
，請求撤銷該強制執行程序。原判決之理由雖未盡允洽，但結果尚無不同，仍應予以
維持。上訴論旨，徒就原審認定事實、取捨證據之職權行使指摘原判決不當，求予廢
棄，為無理由。
據上論結，本件上訴為無理由。依民事訴訟法第四百八十一條、第四百四十九條第二
項、第七十八條，判決如主文。
中      華      民      國    九十二    年      十      月     三十     日
                              最高法院民事第七庭
                                  審判長法官  蘇  茂  秋
                                        法官  朱  建  男
                                        法官  蘇  達  志
                                        法官  沈  方  維
                                        法官  鄭  玉  山
      右正本證明與原本無異
                                              書  記  官
中      華      民      國    九十二    年     十一     月     十三     日


司法院資訊處製作；財團法人民間司法改革基金會備份。
